【裁判字號】    90,訴,1
【裁判日期】    900409
【裁判案由】    違反稅捐稽徵法等
【裁判全文】
臺灣臺北地方法院刑事判決                                九十年度訴字第一號
    公  訴  人  臺灣臺北地方法院檢察署檢察官
    被      告  乙○○
右列被告因違反稅捐稽徵法案件，經檢察官提起公訴（八十九年度偵字第四七九八號
）及移送併辦（八十九年度偵字第一三四九八號），本院判決如左：
    主      文
乙○○共同商業負責人，以明知為不實之事項，而填製會計憑證，處有期徒刑參月，
如易科罰金，以佰元折算壹日。
    事      實
一、乙○○以設於臺北縣新店市○○街廿號一樓之德晨工程行名義對外承包工程，吳
    正義（另案判決確定）則係該工程行之負責人，為商業會計法所稱之商業負責人
    ，同時以填發「各類所得扣繳暨免扣繳憑單」（以下簡稱扣繳憑單）、營利事業
    所得稅結算申報書等為其附隨業務，乃從事業務之人。渠等於民國八十二年年初
    ，明知陳碩明、鄭淑蘋、鄭拱儒、甲○○於八十一年間，並未在德晨工程行任職
    支薪，乙○○竟夥同張子文（另經檢察官以曾經判決確定為由為不起訴處分）基
    於幫助納稅義務人德晨工程行逃漏稅捐之共同犯意聯絡，並均與吳正義基於違反
    商業會計法之共同犯意聯絡，由乙○○自張子文處取得陳碩明、鄭淑蘋、鄭拱儒
    、甲○○之國民身分證影本及張子文自書之工資表，交與吳正義指定之不知情會
    計師林劉實，照表載金額，填發德晨工程行於八十一年度給付陳碩明、鄭淑蘋、
    鄭拱儒、甲○○各新臺幣（下同）十三萬元之會計憑證即扣繳憑單，致渠等遭國
    稅局以領有各該所得，核定渠等之該年度綜合所得稅；並據以製作德晨工程行之
    八十一年度營利事業所得稅結算申報書，將上開不實之薪資數額列為該工程行之
    營業費用，於八十二年四月十三日向臺灣省北區國稅局新店稽徵所辦理結算申報
    ，幫助德晨工程行以此詐術逃漏八十一年度營利事業所得稅十一萬四千五百廿一
    元，足生損害於陳碩明、鄭淑蘋、鄭拱儒、甲○○及稅捐稽徵機關徵稅之正確性
    。
二、案經臺灣高等法院檢察署移送臺灣臺北地方法院檢察署檢察官偵查起訴暨甲○○
    訴由臺灣高雄地方法院檢察署呈請臺灣高等法院檢察署令轉臺灣臺北地方法院檢
    察署移送併辦。
    理      由
一、訊據被告乙○○對以德晨工程行名義對外承包工程，而告訴人陳碩明、鄭淑蘋、
    鄭拱儒、甲○○並未在該工程行任職支薪等事實固坦承屬實，惟矢口否認有何犯
    行，辯稱：告訴人陳碩明等之身分證係其下包張子文拿給伊的，伊再拿給會計師
    去報稅云云。經查：
（一）右揭未於八十一年間任職德晨工程行，卻為該工程行虛列領得十三萬元之薪資
      所得等事實，業據被告自承屬實，並經被害人陳碩明、鄭淑蘋、甲○○及鄭拱
      儒之兄鄭拱珀分別於檢察官偵查偵及吳正義被訴違反稅捐稽徵法乙案（即臺灣
      高等法院八十八年度上更（一）字第五六三號）之歷次偵、審中指述甚詳，有
      各該筆錄在卷可憑，並有綜合所得稅核定通知書二件及扣繳憑單四紙附卷可稽
      。而陳碩明自七十九年七月起至八十二年六月任職大慶加油站有限公司，鄭淑
      蘋自八十一年起任職伍統企業有限公司，各有在職證明書在卷，又鄭拱儒罹患
      精神分裂不可能工作，亦有診斷證明書附卷可參，益徵其三人於八十一年間顯
      未受僱於德晨工程行而領取薪資無訛。
（二）德晨工程行之工人聘僱及報稅均由被告負責乙節，業據被告於吳正義被訴違反
      稅捐稽徵法乙案訊問中自承在卷（見臺灣高等法院八十六年度上訴字第二三七
      號卷第六四頁反面），核與共同被告吳正義於該案訊問中供承情節相符（見同
      上卷第六五頁）；而證人即為德晨工程行申報稅捐之會計師林劉實亦於該案審
      理中到庭結證稱：被告曾夥同吳正義及其父吳國勢至伊事務所，吳正義並告以
      被告若來拿發票可以給他等語（見本院八十四度訴字第二○五四號卷第七二頁
      ），足見被告及吳正義對於被害人陳碩明等並未受僱於德晨工程行並領取薪資
      乙情，均難以諉為不知。渠等竟於收受張子文所交付被害人陳碩明等之身分證
      件時，猶委請不知情之會計師填發扣繳憑單及營利事業所得稅結算申報書向稅
      捐稽徵機關申報稅捐，自難辭共犯之責。被告辯稱係張子文所自為云云，無非
      卸責之詞，不足採信。
（三）德晨工程行虛列被害人陳碩明等四人之薪資數額作為該工程行之營業費用，據
      以製作德晨工程行之八十一年度營利事業所得稅結算申報書，向臺灣省北區國
      稅局新店稽徵所行使報稅，以此詐術逃漏德晨工程行八十一年度營利事業所得
      稅十一萬四千五百廿一元乙情，有該稽徵所八十六年六月十二日北區國稅新店
      資字第八六○○○○三七四八號函附申報書等資料（見臺灣高等法院八十六年
      度上訴字第二三七號卷第八一頁以下）及九十年二月廿一日北區國稅新店審字
      第九○○○○○○七四二號函暨所附之漏稅額計算表附卷可考。被害人陳碩明
      等因之遭國稅局以領有各該所得，核定渠等之該年度綜合所得稅，予以補徵稅
      款之事，復有相關核定書及稅單在卷可憑。被告所為顯足生損害於陳碩明、鄭
      淑蘋、鄭拱儒、甲○○及稅捐稽徵機關徵稅之正確性，亦屬當然。
    綜上，本件事證明確，被告犯行堪以認定，應予依法論科。
二、查共同被告吳正義係德晨工程行之負責人，為商業負責人，德晨工程行則為營利
    事業所得稅之納稅義務人；而扣繳憑單係商業本身有權自行製存，用以證明支薪
    及代扣或免扣所得稅事項之經過而為造具記帳憑證所根據之憑證，核屬商業會計
    法所定之內部原始商業「會計憑證」（最高法院八十七年度臺上字第五六七號判
    決參照）。被告利用不知情之會計師製作不實之扣繳憑單，幫助德晨工程行逃漏
    八十一年度營利事業所得稅十一萬四千五百廿一元等行為，核係犯行為時商業會
    計法第六十六條第一款商業負責人以明知為不實之事項而填製會計憑證罪、稅捐
    稽徵法第四十三條幫助逃漏稅捐罪。商業會計法第六十六條第一款之罪為刑法第
    二百十五條業務上登載不實罪之特別處罰規定，依法條競合關係，應優先適用商
    業會計法第六十六條第一款規定處斷（最高法院八十七年度臺上字第十一號判決
    參照），應予敘明。又被告行為後商業會計法業於八十四年五月十九日修正公布
    ，同年月廿一日施行，原商業會計法第六十六條第一款之以明知為不實之事項填
    製會計憑證，法定刑為五年以下有期徒刑、拘役或一萬元以下罰金，業經修正為
    第七十一條第一款，其法定刑為五年以下有期徒刑、拘役或科或併科新臺幣十五
    萬元以下罰金，是被告行為後商業會計法已有變更，比較新舊法之結果，以行為
    時即修正前商業會計法有利於被告，應適用有利於被告之行為時法。至稅捐稽徵
    法亦分於八十五年七月卅日修正公布，同年八月一日施行、八十六年五月廿一日
    修正公布，同年月廿三日施行、八十六年十月廿九日修正公布，同年月卅一日施
    行，惟該法第四十三條之刑度均未變更，仍應適用裁判時法。再被告利用不知情
    之會計師林劉實填製不實之扣繳憑單，為間接正犯。被告與張子文間，就違反稅
    捐稽徵法部分之犯行；被告與吳正義、張子文間就違反商業會計法部分之犯行，
    均有犯意聯絡及行為分擔，應論以共同正犯。被告雖非德晨工程行之商業負責人
    ，惟因與該工程行之負責人吳正義共同實施犯罪，依刑法第三十一條第一項規定
    ，仍以違反商業會計法之共犯論。按稅捐稽徵法第四十七條第三款所定商業登記
    法規定之商業負責人應受處罰，係自同法第四十一條轉嫁而來，非因身分成立之
    罪，於此情形而受罰之商業負責人，乃屬於「代罰」之性質，其既非逃漏稅捐之
    納稅義務人，當無所謂與他人有逃漏稅捐之犯意聯絡及行為分擔之可言。故非商
    業之負責人，即非轉嫁之對象，其縱有參與逃漏稅捐之行為，應適用特別規定，
    成立同法第四十三條第一項之幫助犯，尚無與商業負責人共同實施而共犯該罪責
    之可言（最高法院七十五年度臺上字第六一八三號判例、八十七年度臺上字第一
    九七四號判決參照）。是公訴人認被告與吳正義共犯稅捐稽徵法第四十七條第三
    款、第四十一條第一項詐術逃漏稅捐罪（按起訴書漏引第四十七條第三款），容
    有未當，惟因二者基本社會事實相同，爰依法變更起訴法條，附此敘明。再被告
    所犯二罪名間有方法、結果之牽連關係，應從較重之行為時商業會計法第六十六
    條第一款論處。公訴人雖未就被告填製甲○○扣繳憑單（即移送併辦部分）犯行
    提起公訴，然該部分與已起訴之部分均為被告同一業務所為，屬實質上一罪，本
    院自得併予審判。爰審酌被告尚無前科，有臺灣高等法院被告全國前案紀錄表、
    臺灣高等法院檢察署刑案紀錄簡覆表各一紙在卷可按，幫助逃漏稅捐之數額非鉅
    ，惟犯後飾詞圖卸，難謂有悔意，及其犯罪之動機、目的、手段等一切情狀，量
    處如主文所示之刑。另被告行為後，刑法第四十一條業於九十年一月十日修正公
    布，於同月十二日生效施行，修正後該條第一項規定「犯最重本刑為五年以下有
    期徒刑之罪，而受六月以下有期徒刑或拘役之宣告，因身體、教育、職業或家庭
    之關係或其他正當事由，執行顯有困難者，得以一元以上三元以下折算一日，易
    科罰金。但確因不執行所宣告之刑，難收矯正之效或難以維持法秩序者，不在此
    限」之規定，較諸修正前舊法規定犯最重本刑為三年以下有期徒刑之罪，而受六
    月以下有期徒刑或拘役之宣告，始得易科罰金，對被告較為有利。依刑法第二條
    第一項前段之規定，即應適用裁判時即新修正之規定，爰併諭知易科罰金之折算
    標準。
據上論斷，應依刑事訴訟法第二百九十九條第一項前段、第三百條，行為時商業會計
法第六十六條第一款，稅捐稽徵法第四十三條第一項，刑法第十一條前段、第二條第
一項、第二十八條、第三十一條第一項、第五十五條、第四十一條第一項，罰金罰鍰
提高標準條例第二條，判決如主文。
本案經檢察官汪南均到庭執行職務。
中      華      民      國    九十      年      四      月      九      日
                  臺灣臺北地方法院刑事第八庭
                                          法  官  宋  松  璟
右正本證明與原本無異。
如不服本判決，應於判決送達後十日內，向本院提出上訴狀。
                                          書記官  楊  文  祥
中      華      民      國    九十      年      四      月      九      日
附錄：本判決論罪科刑法條全文
行為時商業會計法第六十六條第一款：
商業負責人、主辦及經辦會計人員有左列情事之一者，處五年以下有期徒刑、拘役或
一萬元以下罰金：（罰金額度已提高為三倍）
一、以明知為不實之事項，而填製會計憑證或記入帳冊者。
稅捐稽徵法第四十三條
教唆或幫助犯第四十一條或第四十二條之罪者，處三年以下有期徒刑、拘役或科新臺
幣六萬元以下罰金。稅務人員、執行業務之律師、會計師或其他合法代理人犯前項之
罪者，加重其刑至二分之一。
稅務稽徵人員違反第三十三條規定者，除觸犯刑法者移送法辦外，處一萬元以上五萬
元以下罰鍰。右正本證明與原本無異。


司法院資訊處製作；財團法人民間司法改革基金會備份。
